【裁判字號】    95,交上訴,3
【裁判日期】    950307
【裁判案由】    業務過失致死等
【裁判全文】
臺灣高等法院高雄分院刑事判決
上  訴  人  臺灣屏東地方法院檢察署檢察官
上  訴  人
即  被  告  乙○○
上列上訴人因被告業務過失致死等案件，不服臺灣屏東地方法院
94年度交訴字第98號中華民國94年11月22日第一審判決（起訴案
號：臺灣屏東地方法院檢察署94年度偵字第3024號），提起上訴
，本院判決如下：
    主  文
原判決撤銷。
乙○○從事業務之人，因業務上之過失致人於死，處有期徒刑柒
月。
    事  實
一、乙○○領有小型車普通駕駛執照，平日除從事雜工之外，自
    備WJ-7559 號自用小貨車用以載運農具、肥料、農產品從事
    農事經營果園，係以駕駛為其附隨業務之人，於民國94年 2
    月21日10時30分許，駕駛車牌號碼WJ-7559 號自用小貨車欲
    外出載運鴨糞 (肥料），沿屏東縣崁頂鄉○○路由南往北方
    向行駛，途經南州路與仁里路之閃光黃燈號誌交岔路口 (丁
    字路口）時，本應注意行經閃光黃燈號誌路口應減速接近，
    注意安全，小心通過，且應注意車前狀況，並隨時採取必要
    之安全措施，而當時天候晴，日間自然光線，路面乾燥、無
    缺陷、亦無障礙物，視距良好，依當時情形並無不能注意之
    情事，竟疏未注意減速慢行，亦未注意車前狀況，採取必要
    之安全措施，貿然以時速28-30 公里之速度前駛，適有張朝
    欽駕駛車牌號碼PVV-823 號重型機車搭載其妻甲○○，原沿
    南州路由北往南方向行駛抵該交岔路口，擬左轉循仁里路東
    行，本應注意行駛至交岔路口時，轉彎車輛應讓直行車先行
    ，而依當時情形並無不能注意之情事，詎竟疏未讓乙○○之
    直行車先行，即貿然在該交岔路口左轉，乙○○經過該交岔
    路口時並未充分減速及注意車前狀況，閃避不及，撞擊張朝
    欽、甲○○所駕駛之機車，致張朝欽、甲○○人車倒地，甲
    ○○受有頭部外傷、胸部挫傷併左側肋骨骨折、腹部挫傷、
    外傷性第4 、5 腰椎滑脫併第12胸椎壓迫性骨折、右手裂傷
    等傷害，張朝欽受有頭部外傷併顱內出血、臉部擦傷及撕裂
    傷等傷害，嗣經警據報前往現場處理，乙○○於肇事後在有
    偵查犯罪職權之公務員查知其犯罪前，主動向接獲報案到現
    場處理之屏東縣警察局東港分局警員陳明其為肇事者及肇事
    經過而接受裁判，張朝欽則經送醫急救後仍於同日13時40分
    許不治死亡。
二、案經臺灣屏東地方法院檢察署檢察官據報相驗後主動偵辦及
    甲○○訴請臺灣屏東地方法院檢察署檢察官偵查起訴。
    理  由
一、程序部分:
  (一)按被告以外之人（包括證人、鑑定人、告訴人、被害人及共
    同被告等）於審判外之陳述雖不符刑事訴訟法第159 條之 1
    至之4 等四條之規定，而經當事人於審判程序同意作為證據
    ，法院審酌該言詞陳述或書面陳述作成時之情況，認為適當
    者，亦得為證據；當事人、代理人或辯護人於法院調查證據
    時，知有刑事訴訟法第159 條第1 項不得為證據之情形，而
    未於言詞辯論終結前聲明異議者，視為有前項之同意，刑事
    訴訟法第159 條之5 定有明文。立法意旨在於傳聞證據未經
    當事人之反對詰問予以核實，原則上先予排除。惟若當事人
    已放棄反對詰問權，於審判程序中表明同意該等傳聞證據可
    作為證據；或於言詞辯論終結前未聲明異議，基於尊重當事
    人對傳聞證據之處分權，及證據資料愈豐富，愈有助於真實
    發見之理念，且強化言詞辯論主義，使訴訟程序得以順暢進
    行，上開傳聞證據亦均具有證據能力。本件證人即告訴人甲
    ○○於警詢陳述暨被告警詢陳述，當事人於本院準備程序明
    示同意作為證據，本院審酌上開筆錄作成時，較無人情施壓
    或干擾，亦無不當取供之情形，認為以之作為本案之證據亦
    屬適當，是告訴人甲○○及被告乙○○於警詢中之陳述，自
    具有證據能力。
  (二)又按刑事訴訟法第159 條之4 規定: 「除前三條之情形外，
    下列文書亦得為證據：一除顯有不可信之情況外，公務員職
    務上製作之紀錄文書、證明文書。二除顯有不可信之情況外
    ，從事業務之人於業務上或通常業務過程所須製作之紀錄文
    書、證明文書。三除前二款之情形外，其他於可信之特別情
    況下所製作之文書。」，本件卷附之道路交通事故現場圖、
    道路交通事故調查報告表「(一)、(二)」、現場照片、屏東縣警
    察局道路交通事故肇事人自首情形紀錄表、億冠泰企業有限
    公司證明書、安泰醫院診斷證明書，或係公務員職務上製作
    之文書，或係從事業務之人於業務上或通常業務過程所須製
    作之文書，經查，亦無顯不可信之情況，上開文書應具有證
    據能力。
  (三)另按鑑定人由審判長、受命法官或檢察官就下列之人選任 1
    人或數人充之：一就鑑定事項有特別知識經驗者。二經政府
    機關委任有鑑定職務者；鑑定之經過及其結果，應命鑑定人
    以言詞或書面報告；法院或檢察官得囑託醫院、學校或其他
    相當之機關、團體為鑑定，或審查他人之鑑定，並準用刑事
    訴訟法第203 條至第206 條之1 規定，刑事訴訟法第198 條
    、第206 條第1 項、第208 條第1 項分別定有明文。本件臺
    灣省高屏澎區車輛行車事故鑑定委員會鑑定意見書、臺灣省
    車輛行車事故覆議鑑定委員會覆議意見書，係檢察官囑託鑑
    定，應有證據能力。
二、實體部分：
  (一)上揭駕車肇事之交通事故，業據上訴人即被告乙○○直承不
    諱，於原審法院審理時亦同此供承無異，核與告訴人甲○○
    於警詢時指述之情節大致相符，並有道路交通事故現場圖、
    道路交通事故調查報告表「(一)、(二)」、安泰醫院診斷證明書
    及照片12幀在卷足憑，由上揭各證據資料研析，被告所駕車
    輛在現場留有長4.1 公尺之煞車痕，被害人張朝欽所駕駛之
    機車係向左倒在道路上，車頭朝東，該車之刮地痕起點係位
    於被告行向之車道上，該刮地痕係由東南向往西北向，長 3
    公尺等情，有道路交通事故現場圖附卷可稽；另被告所駕車
    輛之車損狀況為前保險桿中間靠左側凹陷、前擋風玻璃左上
    方有裂痕，而被害人張朝欽所駕駛之機車之車損狀況則為前
    輪上方破裂，兩側車身未毀損，亦有車損照片可憑，是被告
    係以其所駕之車輛前方追撞被害人張朝欽所駕駛之機車正面
    ，本件肇事兩車之撞擊點，應在被害人張朝欽所駕駛之機車
    刮地痕起點附近，即在南州路由南往北方向通過該路口中心
    點尚未至枕木紋行人穿越道線之位置，堪認被告於撞擊被害
    人張朝欽所駕駛之機車前已見該機車行駛在其正前方，惟因
    未充分減速、疏未注意車前狀況不及採取必要之安全措施致
    釀本件禍端。又被害人張朝欽係因本件道路交通事故導致頭
    部外傷併顱內出血、臉部擦傷及撕裂傷經送醫後仍不治死亡
    等情，業經臺灣屏東地方法院檢察署檢察官督同法醫師相驗
    明確，有安泰醫院診斷證明書、相驗筆錄、相驗屍體證明書
    及鑑定驗斷書各1 份附卷可稽，堪信被告之自白與事實相符
    。
  (二)按汽車行駛至交岔路口，其行進應遵守燈光號誌之指示，閃
    光黃燈表示「警告」，車輛應減速接近，注意安全，小心通
    過，道路交通安全規則第102 條第1 項第1 款及道路交通標
    誌標線號誌設置規則第211 條第1 項第1 款分別定有明文；
    又汽車行駛時，駕駛人應注意車前狀況，並隨時採取必要之
    安全措施，道路交通安全規則第94條第3 項分別定有明文，
    此為一般駕駛人應注意並能注意之事項，被告乙○○駕車自
    應注意上述道路交通安全規定並遵守之，而依當時情形並無
    不能注意之情事，詎被告仍疏未注意，經過上開交岔路口時
    並未充分減速及未注意車前狀況，因而閃避不及以致肇事，
    被告之駕駛行為顯有過失；另汽車行駛至交岔路口時轉彎車
    應讓直行車先行，道路交通安全規則第102 條第1 項第2 、
    6 款亦有明文，此亦為一般駕駛人應注意並能注意之事項，
    詎張朝欽駕駛車牌號碼PVV-823 號重型機車搭載其妻甲○○
    ，原沿南州路由北往南方向行駛抵該交岔路口，擬左轉循仁
    里路東行，竟疏未讓乙○○之直行車先行，即貿然在該交岔
    路口左轉，致釀本件交通事故，亦為肇事原因。本件道路交
    通事故前經檢察官送請臺灣省高屏澎區車輛行車事故鑑定委
    員會及臺灣省車輛行車事故覆議鑑定委員會鑑定結果，均同
    此認定「被告駕車行經閃光黃燈號誌交岔路口未減速接近，
    且未注意車前狀況為肇事次因；張朝欽與甲○○之機車轉彎
    車未讓直行車先行，為肇事主因。」有臺灣省高屏澎區車輛
    行車事故鑑定委員會高屏澎鑑字第940228號鑑定意見書（見
    相驗卷第41頁以下）、臺灣省車輛行車事故覆議鑑定委員會
    94年5 月30日府覆議字第0940100311號函（見相驗卷第60頁
    ）附卷可稽，告訴人甲○○因本件道路交通事故受有頭部外
    傷、胸部挫傷併左側肋骨骨折、腹部挫傷、外傷性第4 、 5
    腰椎滑脫併第12胸椎壓迫性骨折、右手裂傷等傷害，及被害
    人張朝欽因本件道路交通事故死亡，與被告之過失行為間並
    有相當因果關係，雖被害人與有過失，然仍不能因此而解免
    被告之罪責。本件事證明確，被告犯行應堪認定。
  (三)按普通執照與職業執照乃行政上之管理問題；刑法第276 條
    第2 項所謂之業務，係指個人基於其社會地位繼續反覆所執
    行之事務，其主要部分之業務固不待論，即為完成主要業務
    所附隨之準備工作與輔助業務，亦包括在內，且此項附隨之
    事務不問其與業務係直接或間接之關係，均屬於其所執行之
    業務範圍；所反覆駕駛汽車之行為以從事社會活動，不論其
    駕車屬營利與否，報酬之有無，所駕駛者何汽車，均應負業
    務上之注意義務 (最高法院71年度台上字第814 號、71年度
    台上字第1550號判決意旨參照)。 被告乙○○既領有小型車
    普通駕駛執照，平日經營果園，自備WJ-7559 號自用小貨車
    用以載運農具、肥料、農產品從事農事，係以駕駛為其附隨
    業務之人；被告農暇時另在億冠泰企業有限公司從事綑綁鋼
    筋之雜工，即自88年起在該公司任職鐵工等情，業據被告陳
    明在卷，並有中國鋼鐵公司之廠商車輛通行證、廠商人員出
    入證（見原審卷第24頁）、億冠泰企業有限公司證明書（見
    原審卷第30頁）各1 紙在卷足憑，固堪認其係受僱於億冠泰
    企業有限公司，其94年2 月21日10時30分許，駕駛車牌號碼
    WJ-7559 號自用小貨車欲外出載運鴨糞 (肥料）以利其果園
    之經營，仍屬從事其駕駛之附隨業務。但該日非執行億冠泰
    企業有限公司之業務。核被告乙○○所為，係犯刑法第 276
    條第2 項之過失致人於死罪及第284 條第2 項前段之過失傷
    害罪。被告以一過失行為致被害人張朝欽死亡、告訴人甲○
    ○受傷，係一行為觸犯上開二罪名，為想像競合犯，應從一
    重之業務過失致人於死罪處斷。又被告於肇事後在有偵查犯
    罪職權之公務員查知其犯罪前，主動向接獲報案到現場處理
    之屏東縣警察局東港分局警員陳明其為肇事者及肇事經過而
    接受裁判等情，有屏東縣警察局道路交通事故肇事人自首情
    形紀錄表1 紙（見相驗卷第14頁）在卷可稽，應依刑法第62
    條前段之規定減輕其刑。
  (四)原審為科刑之判決，固非無見，惟其94年2 月21日10時30分
    許，駕駛車牌號碼WJ-7559 號自用小貨車欲外出載運鴨糞(
    肥料）以利其果園之經營，仍屬從事其駕駛之附隨業務，原
    審認其自88年起任職於億冠泰企業有限公司擔任鐵工，駕車
    非其業務行為，駕駛汽車，無負業務上之注意義務，而變更
    法條改依普通過失致死罪處斷，自有未合。被告上訴意旨指
    摘量刑過重不當，固無足取，檢察官循告訴人之請求上訴意
    旨執此指摘原判決不當，尚非全無理由。且原判決確有如上
    所述可議之處，即屬無可維持，應由本院撤銷改判，爰審酌
    被告過失之程度，造成之損害，被害人與有過失，被告雖尚
    未與被害人家屬達成和解，惟已賠償汽車強制責任險所領取
    之140 萬元，犯罪後尚知坦承態度良好等一切情狀，量處如
    主文所示之刑，以資懲儆。
據上論斷，應依刑事訴訟法第369 條第1 項前段、第364 條、第
299 條第1 項前段，刑法第276 條第2 項、第284 條第2 項前段
、第55條、第62條前段，罰金罰鍰提高標準條例第1 條前段，判
決如主文。
本案經檢察官彭南雄到庭執行職務。
中    華    民    國    95    年    3     月    7     日
                  刑事第二庭    審判長法  官  林正雄
                                      法  官  黃壽燕
                                      法  官  陳啟造
以上正本證明與原本無異。
如不服本判決應於收受本判決後10日內向本院提出上訴書狀，其
未敘述上訴理由者，並得於提起上訴後10日內向本院補提理由書
狀（均須按他造當事人之人數附繕本）「切勿逕送上級法院」。
中    華    民    國    95    年    3     月    8     日
                                      書記官  黃琳群
附錄本判決論罪之法條：
中華民國刑法第276條第2項
從事業務之人，因業務上之過失犯前項之罪者，處五年以下有期
徒刑或拘役，得併科三千元以下罰金。
中華民國刑法第284條第2項
從事業務之人，因業務上之過失傷害人者，處一年以下有期徒刑
、拘役或一千元以下罰金，致重傷者，處三年以下有期徒刑、拘
役或二千元以下罰金。


司法院資訊處製作；財團法人民間司法改革基金會備份。
